臺灣雲林地方法院刑事判決　　　　　　　100年度易字第313號
公　訴　人　臺灣雲林地方法院檢察署檢察官
被　　　告　廖進祥
選任辯護人　陳中堅律師
上列被告因毀損債權案件，經檢察官提起公訴（99年度調偵字第
382 號），被告於準備程序中就被訴事實為有罪之陳述，本院合
議庭裁定由受命法官獨任進行簡式審判程序，判決如下：
    主      文
廖進祥犯損害債權罪，處有期徒刑陸月，如易科罰金，以新臺幣
壹仟元折算壹日。
    事實及理由
一、犯罪事實：
    廖進祥與蔣聯鎔前因營建承攬糾紛達成和解，廖進祥先於民
    國98年3 月10日簽訂同意書及附表編號1 之本票1 紙交付予
    蔣聯鎔，嗣於同年3 月15日簽立切結書及附表編號2 至5 之
    本票4 紙交付予蔣聯鎔，以示其對蔣聯鎔負有新臺幣（下同
    ）200 萬元之債務。此外，廖進祥因購買雲林縣斗六市○○
    ○段（起訴書誤載為海豐段，由本院逕予更正）海豐崙小段
    0000-0000 號地號土地及坐落在前揭地號上之斗六市○○○
    段海豐崙小段00000-000 建號建物（下稱本案房地），以其
    母親廖好之名義陸續向雲林縣斗六市農會貸款5 次（貸款日
    期分別為86年12月17日、88年9 月6 日、90年5 月9 日、90
    年8 月13日、94年9 月5 日，每次均係借新還舊，嗣於98年
    4 月27日清償1,069,438 元），另於85年間，以自己名義向
    臺灣銀行斗六分行辦理購屋貸款（於98年4 月9 日清償107
    萬元），此外，亦因購買本案房地或其個人保險費之借貸，
    而積欠其前妻王素貞及王素貞之妹王淑華各約1 百餘萬元債
    務。詎廖進祥為逃避蔣聯鎔追償債務，竟於98年3 月10日至
    98年3 月23日間某日，經由其妹林戀之介紹，與鄭裕堂口頭
    約定將本案房地以500 萬元之代價售予鄭裕堂，鄭裕堂並於
    98年3 月23日將現金20萬元之訂金交付予林戀。嗣於98年4
    月27日廖進祥與鄭裕堂之子鄭世杰就本案房地簽訂買賣契約
    ，同日鄭裕堂並匯款100 萬元至廖進祥之母廖好之斗六農會
    帳號00000000000000號帳戶內（廖進祥旋即清償前揭廖好雲
    林縣斗六市農會之貸款1,069,438 元）。而蔣聯鎔為謀求滿
    足債權，遂將附表所示之本票聲請本院為強制執行，並於98
    年4 月20日取得本院98年度司票字第187 號民事裁定為執行
    名義，前開裁定經98年4 月29日寄存送達於斗六派出所，廖
    進祥於同日親自前往領取上開民事裁定後，其知悉將受強制
    執行，竟意圖損害債權人蔣聯鎔之本票債權，明知其所有之
    本案房地僅訂立買賣契約，房地所有權尚未移轉登記，且除
    本案房地外，其已無財產可資清償蔣聯鎔之本票債權，仍為
    逃避強制執行，而於98年5 月5 日將雲林縣稅務局土地增值
    稅免稅證明書、土地登記申請書、98年契稅繳款書、建築改
    良物買賣所有權移轉契約書及印鑑證明等文件送交斗六地政
    事務所辦理本案房地所有權移轉登記予鄭世杰事宜，斗六地
    政事務所承辦人員即於98年5 月6 日將本案房地所有權登載
    為鄭世杰所有，而加以處分之。廖進祥並要求鄭裕堂將380
    萬元餘款，分別於98年5 月5 日匯款100 萬元，98年5 月26
    日匯款280 萬元至廖好上開斗六農會之帳戶，惟98年5 月5
    日所匯入之100 萬元，於同日又匯款70萬元至不知情之王素
    貞所申辦之國泰世華商業銀行斗六分行帳號000000000000號
    帳戶內，5 月26日所匯入之280 萬元，則於6 月2 日匯款2,
    032,723 元至不知情之王淑華所開立之華南商業銀行帳號00
    0000000000號帳戶內，以清償其積欠王素貞及王淑華之負債
    ，致令蔣聯鎔之本票債權未獲清償。
二、認定犯罪事實所憑之證據及理由：
  (一)本案被告廖進祥所犯之罪，係死刑、無期徒刑、最輕本刑為
    3 年以上有期徒刑以外之罪，其於準備程序進行中就前揭被
    訴事實為有罪之陳述，經受命法官告知簡式審判程序之旨，
    並聽取公訴人、被告及其辯護人之意見後，本院合議庭裁定
    由受命法官獨任進行簡式審判程序，是本案之證據調查，依
    刑事訴訟法第273 條之2 規定，不受同法第159 條第1 項、
    第161 條之2 、第161 條之3 、第163 條之1 及第164 條至
    第170 條規定之限制，合先敘明。
  (二)上揭犯罪事實，業據被告於本院審理時坦承不諱（見本院卷
    第72頁反面、第76頁反面），核與證人即告訴人蔣聯鎔於警
    詢、檢察事務官詢問及檢察官偵訊時所為之證述情節相符（
    見98年度他字第514 號卷【下稱98他514 卷】第24頁至第27
    頁、99年度偵續字第4 號卷【下稱99偵續4 】第37頁至第38
    頁、98年度調偵字第431 號卷【下稱98調偵卷】第21頁至第
    22頁），並經證人鄭裕堂、林戀、王素貞及王淑華在偵查中
    結證屬實（見98調偵卷第21頁至第22頁、第67頁至第70頁、
    第120 頁至第122 頁），此外，復有被告於98年3 月10日簽
    立之同意書影本、98年3 月15日簽立之切結書影本各1 紙、
    本票影本5 紙（票號分別為CH0000000 、0000000 、000000
    0 、0000000 、0000000 號）、證人鄭裕堂98年4 月27日、
    98年5 月5 日郵政跨行匯款申請書、98年5 月26日合作金庫
    商業銀行匯款申請書代收入傳票影本、證人廖好雲林縣斗六
    市農會帳號000000000000號帳號（自82年6 月21日起至99年
    7 月20日止之交易明細）、帳號0000000000000000、000000
    0000000000、0000000000000000、0000000000000000、0000
    000000000000號之交易明細表、華南商業銀行斗六分行98年
    10月16日（98）華斗字第377 號函暨王淑華所開立帳號0000
    00000000號帳戶存款往來明細表暨對帳單、國泰世華商業銀
    行斗六分行98年10月14日國世斗六字第0980000017號函暨王
    素貞所有帳號000000000000號交易明細表、本院98年度司票
    字第18 7號民事裁定影本、送達證書影本、雲林縣警察局斗
    六派出所寄存文書受理紀錄表影本、雲林縣斗六地政事務所
    斗六市○○○段海豐崙小段0000-0000 號地號土地登記第二
    類謄本影本、雲林縣稅務局土地增值稅免稅證明書影本、98
    年契約繳款書影本、土地登記申請書影本、建築改良物買賣
    所有權移轉契約書、印鑑證明書影本、稅務電子閘門財產所
    得調件明細表（96年至98年間）、臺灣銀行斗六分行100 年
    6 月28日、100 年9 月16日斗六營字第10000028631 號、第
    10000049271 號函附資料等件附卷可參（見98他514 卷第4
    至15頁、第26頁至第28頁、第66頁至第67頁、98調偵卷第84
    頁至第100 頁、99偵續4 第14頁至第22頁、第33頁、第60頁
    至第75頁；本院卷第47頁、第67頁至第69頁），堪認被告前
    揭自白與事實相符，而堪採信。從而，本件事證明確，被告
    犯行堪以認定，應依法論科。
三、論罪科刑之理由：
  (一)按刑法第356 條之損害債權罪，以債務人於將受強制執行之
    際，意圖損害債權人之債權，而毀壞、處分、隱匿其財產為
    構成要件。此之所謂「將受強制執行之際」，如債權人已取
    得強制執行法第4 條各款所定之執行名義、或如業經受有確
    定之終局判決、或受有假執行宣示之判決，以及已經開始執
    行尚未終結以前，固係「將受強制執行之際」（最高法院58
    年臺上字第1812號判決、55年臺非字第118 號判決亦同此意
    旨）。查告訴人持被告簽發之上開本票向法院聲請強制執行
    ，經本院以98年度司票字第187 號民事裁定准予強制執行，
    ，被告所有全部財產即處於隨時受告訴人強制執行之狀態甚
    明。核被告所為，係犯刑法第356 條之損害債權罪。
  (二)爰審酌被告積欠告訴人200 萬元債務，竟於將受強制執行之
    際，擅自處分其所有本案房地，致令告訴人之債權無法獲得
    清償，其行為實有可議之處，再衡酌本院數次開庭勸諭和解
    後，告訴人當庭表示願接受賠償70萬元，前揭債務即解消，
    甚且在辯護人的積極協調下，告訴人同意接受分期攤還之方
    案，足見告訴人已釋出善意，然被告卻無法尋求親友金錢上
    之支援，亦不願向金融機構借貸先行清償告訴人前揭債務，
    以致仍未與告訴人達成和解，及其犯後於本院審理時坦承犯
    行，兼衡其國中畢業之智識程度、目前任臨時工暨家中尚有
    年邁母親待奉養等一切情狀，量處如主文所示之刑，併諭知
    易科罰金之折算標準。
四、應適用之法律：
  (一)刑事訴訟法第273 條之1 第1 項、第299 條第1項前段。
  (二)刑法第356 條、第41條第1 項前段。
  (三)刑法施行法第1 條之1 第1 項、第2 項前段。
本案經檢察官黃煥軒到庭執行職務。
中    華    民    國   100    年    10    月    17    日
                  刑事第五庭  法  官  鍾世芬
以上正本證明與原本無異。
如不服本判決應於收受判決後10日內向本院提出上訴書狀，並應
敘述具體理由；其未敘述上訴理由者，應於上訴期間屆滿後20日
內向本院補提理由書（均須按他造當事人之人數附繕本）。「切
勿逕送上級法院」。
                              書記官  王雪招
中    華    民    國   100    年    10    月    17    日
附錄本案論罪科刑法條全文：
中華民國刑法第356 條
債務人於將受強制執行之際，意圖損害債權人之債權，而毀壞、
處分或隱匿其財產者，處2 年以下有期徒刑、拘役或5 百元以下
罰金。
附表
┌──┬──────┬──────┬──────┐
│編號│   發票日   │  票面金額  │   票號     │
│    │            │ （新臺幣） │            │
├──┼──────┼──────┼──────┤
│ １ │98年3 月10日│700,000元   │CH0000000   │
├──┼──────┼──────┼──────┤
│ ２ │98年3 月15日│300,000元   │CH0000000   │
├──┼──────┼──────┼──────┤
│ ３ │98年3 月15日│300,000元   │CH0000000   │
├──┼──────┼──────┼──────┤
│ ４ │98年3 月15日│400,000元   │CH0000000   │
├──┼──────┼──────┼──────┤
│ ５ │98年3 月15日│300,000元   │CH0000000   │
├──┼──────┼──────┼──────┤
│合計│            │2,000,000元 │            │
└──┴──────┴──────┴──────┘